ACORDAO-COMPLETO-2404516

ACÓRDÃO 5799/2020 ATA 15/2020 - PRIMEIRA CÂMARA

VISTOS, relatados e discutidos estes autos de pensão militar,
ACORDAM os Ministros do Tribunal de Contas da União, reunidos em sessão da Primeira Câmara, diante das razões expostas pelo relator e com fundamento na Constituição Federal, art. 71, III e IX, e na Lei 8.443/1992, arts. 1º, V, e 39, II, em:
9.1. considerar legais as pensões instituídas pelos srs. Moacir da Silva Xavier (em favor de Juvany Carvalho da Silva Xavier) , Dinaldo Bastista de Araújo (em favor das sras. Maria Camily de Araújo Batista e Selma Teixeira de Araújo) , Sebastião Bezerra de Souza (em favor da sra. Maria Socorro de Oliveira Souza) , Hercílio Cabral de Oliveira (em favor da sra. Miriam Guennes Tavares de Oliveira) , Renato Fernandes de Souza (em favor das sras. Ana Maria Fernandes de Souza Amaral Miranda, Graça Maria Fernandes de Souza e Sônia Maria Fernandes de Souza) , João Moura da Silva (em favor da sra. Geralda Alda da Silva) , Inácio Batista da Silva (em favor da sra. Tereza Maria da Silva) e João Pedro Pontes Barbosa (em favor da sra. Célia Pontes Barbosa) e determinar o registro dos respectivos atos;
9.2. considerar, com fundamento no § 5º do art. 260 do Regimento Interno, prejudicada a apreciação do ato de pensão instituída pelo senhor Francisco de Assis Nunes Serra em favor da senhora Glauce Lins Nunes Serra, em razão do falecimento da interessada;
9.3. considerar ilegal o ato de pensão instituída pelo sr. Jorge Campos Silva em favor das sras. Gizelda Alves Lima e Marianna Salle Campos Silva e a ele negar registro;
9.4. dispensar a devolução dos valores indevidamente recebidos, de boa-fé, pelas interessadas mencionadas no subitem anterior, com espeque no Enunciado 106 da Súmula de Jurisprudência desta Corte;
9.5. determinar ao Comando do Exército que adote as seguintes providências, sob pena de responsabilidade solidária da autoridade administrativa omissa;
9.5.1. dê ciência às sras. Gizelda Alves Lima e Marianna Salle Campos Silva do inteiro teor desta deliberação no prazo de quinze dias e faça juntar os comprovantes de notificação a estes autos nos quinze dias subsequentes;
9.5.2. faça cessar os pagamentos com base nos atos ora impugnados no prazo de quinze dias.

PESSOAL. PENSÃO MILITAR. MELHORIA DOS PROVENTOS NA REFORMA MILITAR.

Primeira Câmara

Ministério da Defesa - COMANDO DO EXÉRCITO (VINCULADOR).

3. Interessados/Responsáveis:
3.1. Interessados: Ana Maria Fernandes de Souza Amaral Miranda (XXX.809.234-XX); Célia Santos Pontes Barbosa (XXX.221.694-XX); Geralda Alda da Silva (XXX.769.194-XX); Gizelda Alves de Lima (XXX.904.324-XX); Glauce Lins Nunes Serra (XXX.014.394-XX); Graça Maria Fernandes de Souza (XXX.813.364-XX); Juvany Carvalho da Silva Xavier (XXX.053.944-XX); Maria Camily de Araújo Batista (XXX.583.814-XX); Maria Socorro de Oliveira Souza (XXX.314.884-XX); Mariana Salles Campos Silva (XXX.352.887-XX); Miriam Guennes Tavares de Oliveira (XXX.069.464-XX); Selma Teixeira de Araújo (XXX.896.064-XX); Sônia Maria Fernandes de Souza (XXX.132.194-XX); Tereza Maria da Silva (XXX.555.024-XX).

13.1. Ministros presentes: Walton Alencar Rodrigues (Presidente), Benjamin Zymler (Relator), Bruno Dantas e Vital do Rêgo.
13.2. Ministros-Substitutos presentes: Augusto Sherman Cavalcanti e Weder de Oliveira.

BENJAMIN ZYMLER

Trata-se de processo de pensão militar.
2. A Secretaria de Fiscalização de Pessoal (Sefip) , manifestou-se pela legalidade das concessões.
3. O Ministério Público junto ao Tribunal de Contas da União (MPTCU) , representado pelo douto Procurador Júlio Marcelo de Oliveira, dissentiu parcialmente, nos seguintes termos:
"Trata-se de processo consolidado com dez atos de pensões militares deferidas pelo Ministério da Defesa/Comando do Exército, com proposta de legalidade por parte da Secretaria de Fiscalização de Pessoal - Sefip.
A seu turno, o controle interno manifestou-se pela legalidade de todos os atos, exceto em relação à pensão instituída por Francisco de Assis Nunes Serra (peça 9) cuja análise considera prejudicada, por perda de objeto, em razão do falecimento da beneficiária.
O Militar Jorge Campos Silva (peça 6) recebeu a vantagem estabelecida no art. 110 da Lei 6.880/1980, após estar reformado, conforme o fundamento legal lançado no ato do e-Pessoal.
De acordo com o Acórdão 2225/2019-TCU-Plenário, o Tribunal de Contas da União decidiu pela ausência de previsão legal para a extensão da referida vantagem a militares reformados, conforme o seguinte sumário:
Sumário: atos de reforma. Alteração de uma das concessões para elevação, em um grau hierárquico, do posto sobre o qual calculados os proventos do inativo, em face da superveniência de invalidez permanente decorrente de doença especificada em lei. Militar anteriormente reformado com proventos já calculados sobre o posto hierárquico superior, por tempo de serviço. Ausência de previsão legal para extensão da vantagem estabelecida no art. 110 da Lei 6.880/1980 a militares já reformados, bem como para o acréscimo de dois postos no cálculo dos proventos. Negativa de registro. Determinações. Legalidade e registro das demais concessões.
O aumento irregular concedido na reforma reflete-se no cálculo do valor da pensão militar desse instituidor, como se verifica no quadro a seguir.
Destaque-se que a pensão militar, nos termos art. 6º da Lei 3.765/1960, pode ser calculada considerando-se 1 ou 2 postos acima, para os que preenchiam os requisitos temporais antes da revogação desse artigo pela MP 2.215-10/2001. O militar não fez tal opção:
	Instituidor
	Posto na Reforma
	Posto de Contribuição
	Pensão Militar

				Devida
	Paga

	Jorge Campos Silva
	Coronel
	Coronel
	Coronel
	General de Brigada

Tendo em vista que o valor do benefício está acima do devido, o respectivo ato deve ser considerado ilegal, com negativa de registro perante esta Corte de Contas, conforme o entendimento firmado pelo Acórdão 2225/2019-TCU-Plenário.
O ato foi encaminhado em 2019, de modo que pode ser apreciado, para fins de registro, por este Tribunal, pois não houve o decurso do prazo decadencial previsto pelo Supremo Tribunal Federal, no âmbito do RE 636.553.
Ante o exposto, o Ministério Público de Contas sugere considerar:
a) ilegal a pensão militar instituída por Jorge Campos Silva (peça 6) ;
b) prejudicado, por perda de objeto, o exame da pensão instituída por Francisco de Assis Nunes Serra (peça 9) , tendo em vista o exaurimento de seus efeitos financeiros, motivado pelo falecimento da beneficiária; e
c) legais os demais atos autuados no presente processo."
É o relatório.

não há

Procurador Júlio Marcelo de Oliveira.

PESSOAL. PENSÃO MILITAR. PERDA DE OBJETO DE UM DOS ATOS. ILEGALIDADE DO ATO CUJOS PROVENTOS CONSIDERARAM MELHORIA CONCEDIDA INDEVIDAMENTE NA REFORMA MILITAR. NEGATIVA DE REGISTRO. ENUNCIADO 106. DETERMINAÇÕES.

PENSÃO MILITAR (PMIL)

Secretaria de Fiscalização de Pessoal (SEFIP).

Trata-se de processo de pensão militar, que recebeu pareceres parcialmente divergentes do Ministério Público junto ao Tribunal de Contas da União (MPTCU) e da Secretaria de Fiscalização de Pessoal (Sefip) .
2. De plano, acompanho MPTCU, que propõe que a pensão instituída pelo senhor Jorge Campos Silva seja considerada ilegal.
3. De fato, observo que foi concedida melhoria na reforma do militar, que foi reformado no posto de Tenente-Coronel, com proventos calculados com base no grau hierárquico superior, qual seja, o de Coronel (e-Pessoal 78667/2018, não autuado, com vigência em 6/4/2014) . Posteriormente, o militar teve seus proventos de reforma majorados para o de General de Brigada (e-Pessoal 78686/2018, cadastrado em 9/10/2018, com vigência retroativa a 9/3/2018 e ainda não autuado) .
4. O fundamento para essa melhoria seria o § 1º do art. 110 da Lei 6.880/1980 (Estatuto dos Militares) , na redação dada pela Lei 7.580/1986:
"Art. 110. O militar da ativa ou da reserva remunerada, julgado incapaz definitivamente por um dos motivos constantes dos incisos I e II do art. 108, será reformado com a remuneração calculada com base no soldo correspondente ao grau hierárquico imediato ao que possuir ou que possuía na ativa, respectivamente.
§ 1º Aplica-se o disposto neste artigo aos casos previstos nos itens III, IV e V do artigo 108, quando, verificada a incapacidade definitiva, for o militar considerado inválido, isto é, impossibilitado total e permanentemente para qualquer trabalho.
§ 2º Considera-se, para efeito deste artigo, grau hierárquico imediato:
a) o de Primeiro-Tenente, para Guarda-Marinha, Aspirante-a-Oficial e Suboficial ou Subtenente."
5. Como se vê, o benefício previsto no art. 110 da Lei 6.880/1980, expressamente dirigido ao militar da ativa ou da reserva remunerada, não alcança o militar reformado.
6. Sobre a matéria, a jurisprudência do Superior Tribunal de Justiça (STJ) , intérprete último da lei federal, há muito se encontra pacificada, como ilustra o precedente adiante reproduzido:
"ADMINISTRATIVO. MILITAR. REFORMA. ALTERAÇÃO DE BENEFÍCIO. INCAPACIDADE SUPERVENIENTE. ART. 110, § 1º, C/C ART. 108, V, DA LEI 6.880/80. MILITARES DA ATIVA OU RESERVA REMUNERADA. RESTRIÇÃO. MILITAR JÁ REFORMADO. IMPOSSIBILIDADE. 
1. A reforma do militar com a remuneração calculada com base no soldo correspondente ao grau hierárquico imediato ao que possuir ou que possuía na ativa, nos termos do art. 110, § 1º, c/c o art. 108, V, da Lei 6.880/80, restringe-se aos militares da ativa ou reserva remunerada, na exata disposição do caput do art. 110, não sendo possível a concessão de tal benesse àqueles militares já reformados. 
2. Recurso especial não provido" (REsp 1.340.075/CE, Rel. Min. Castro Meira, Segunda Turma, julgado em 9/4/2013, DJe de 15/4/2013; grifei) .
7. Nada obstante os atos de reforma do militar Jorge Campos Silva ainda não tenham sido apreciados, entendo que esta Corte não deve postergar a apreciação do ato de pensão da sra. Gizelda Alves Lima, viúva, e da sra. Marianna Salle Campos Silva (filha) uma vez que dele decorrem despesas indevidas para o Tesouro Nacional.
8. No tocante à pensão instituída pelo sr. Francisco de Assis Nunes Serra em favor da sra. Glauce Lins Nunes Serra, viúva, também acompanho o Ministério Público no sentido de considerar o ato prejudicado, por perda de objeto.
9. Por fim, acolho os pareceres uniformes no sentido de os considerar legais os demais atos de pensão militar. 
Diante do exposto, VOTO por que o Tribunal adote a deliberação que ora submeto a este colegiado.
TCU, Sala das Sessões Ministro Luciano Brandão Alves de Souza, em 19 de maio de 2020.
BENJAMIN ZYMLER 
Relator